ACORDAO-COMPLETO-2428209

ACÓRDÃO 11930/2020 ATA 38/2020 - SEGUNDA CÂMARA

VISTOS, relatados e discutidos estes autos da Tomada de Contas Especial instaurada pelo então Ministério do Desenvolvimento Social em função da não comprovação da regular aplicação dos recursos repassados pelo Fundo Nacional de Assistência Social - FNAS ao Município de Ibicoara/BA, na modalidade fundo a fundo, para execução dos Programas Proteção Social Básica - PSB e Proteção Social Especial - PSE, no exercício de 2008. 
ACORDAM os Ministros do Tribunal de Contas da União, reunidos em Sessão da 2ª Câmara, ante as razões expostas pelo Relator, em: 
 9.1. com fundamento nos arts. 1º, inciso I, 16, inciso III, alínea c, 19, caput, e 23, inciso III, da Lei 8.443/1992, julgar irregulares as contas do Sr. Luciano Pereira dos Santos, condenando-o ao pagamento das quantias originais abaixo discriminadas, com a fixação do prazo de quinze dias, a contar da notificação, para comprovar, perante o Tribunal (artigo 214, inciso III, alínea a do Regimento Interno/TCU) , o recolhimento da dívida ao Fundo Nacional de Assistência Social, atualizada monetariamente e acrescida dos juros de mora, calculados a partir das datas indicadas até a  do efetivo recolhimento, na forma prevista na legislação em vigor: 
	Data 
	Valor (R$) 

	15/1/2008
	1.978,40

	16/1/2008
	380,00

	17/1/2008
	1.978,40

	18/1/2008
	21,60

	18/1/2008
	21,60

	8/2/2008
	1.865,93

	8/2/2008
	1.865,93

	11/2/2008
	410,00

	14/2/2008
	40,00

	14/2/2008
	94,07

	14/2/2008
	40,00

	14/2/2008
	94,07

	17/3/2008
	1.865,93

	17/3/2008
	1.865,93

	18/3/2008
	410,00

	19/3/2008
	94,07

	19/3/2008
	40,00

	19/3/2008
	94,07

	19/3/2008
	40,00

	28/3/2008
	9.544,05

	16/4/2008
	1.865,93

	16/4/2008
	1.865,93

	16/4/2008
	1.865,93

	17/4/2008
	410,00

	18/4/2008
	94,07

	18/4/2008
	40,00

	18/4/2008
	94,07

	18/4/2008
	40,00

	18/4/2008
	94,07

	18/4/2008
	40,00

	8/5/2008
	410,00

	8/5/2008
	1.865,93

	8/5/2008
	1.865,93

	8/5/2008
	1.865,93

	12/5/2008
	94,07

	12/5/2008
	40,00

	12/5/2008
	94,07

	12/5/2008
	40,00

	12/5/2008
	94,07

	12/5/2008
	40,00

	12/5/2008
	415,00

	16/5/2008
	510,00

	16/5/2008
	510,00

	5/6/2008
	1.865,93

	5/6/2008
	1.865,93

	6/6/2008
	410,00

	9/6/2008
	40,00

	9/6/2008
	94,07

	9/6/2008
	40,00

	9/6/2008
	94,07

	9/6/2008
	1.865,93

	10/6/2008
	94,07

	10/6/2008
	40,00

	11/6/2008
	415,00

	3/7/2008
	1.865,93

	3/7/2008
	1.865,93

	10/7/2008
	410,00

	10/7/2008
	415,00

	10/7/2008
	40,00

	10/7/2008
	94,07

	10/7/2008
	94,07

	10/7/2008
	40,00

	4/8/2008
	94,07

	4/8/2008
	40,00

	4/8/2008
	1.865,93

	4/8/2008
	94,07

	4/8/2008
	40,00

	5/8/2008
	1.865,93

	5/8/2008
	415,00

	7/8/2008
	410,00

	11/8/2008
	637,50

	13/8/2008
	637,50

	28/8/2008
	2.205,93

	28/8/2008
	169,07

	28/8/2008
	125,00

	8/9/2008
	1.865,93

	8/9/2008
	415,00

	9/9/2008
	410,00

	9/9/2008
	40,00

	9/9/2008
	94,07

	10/9/2008
	485,00

	16/9/2008
	637,50

	26/9/2008
	522,62

	29/9/2008
	10,66

	29/9/2008
	2.226,62

	30/9/2008
	148,38

	30/9/2008
	125,00

	10/10/2008
	410,00

	13/10/2008
	415,00

	13/10/2008
	1.865,93

	17/10/2008
	94,07

	17/10/2008
	40,00

	28/10/2008
	485,00

	3/11/2008
	300,00

	4/11/2008
	2.205,93

	5/11/2008
	169,07

	5/11/2008
	125,00

	5/11/2008
	1.865,93

	6/11/2008
	415,00

	6/11/2008
	300,00

	7/11/2008
	271,60

	11/11/2008
	94,07

	11/11/2008
	40,00

	12/11/2008
	410,00

	13/11/2008
	1.164,00

	21/11/2008
	400,00

	2/12/2008
	2.205,93

	3/12/2008
	169,07

	3/12/2008
	125,00

	4/12/2008
	582,00

	26/12/2008
	830,00

	26/12/2008
	820,00

	26/12/2008
	525,00

	26/12/2008
	1.865,93

	7/1/2008
	3.395,00

	10/1/2008
	380,00

	12/3/2008
	1.064,00

	12/3/2008
	1.568,60

	20/3/2008
	900,00

	27/3/2008
	1.293,87

	31/3/2008
	332,58

	7/4/2008
	987,75

	24/4/2008
	2.846,20

	16/5/2008
	1.160,00

	6/6/2008
	1.300,00

	12/6/2008
	1.346,00

	13/6/2008
	1.300,00

	7/7/2008
	2.121,00

	10/7/2008
	432,00

	13/8/2008
	2.553,00

	10/9/2008
	2.553,00

	9/12/2008
	2.553,00

	30/12/2008
	2.553,00

	2/1/2008
	800,00

	4/1/2008
	1.026,70

	8/1/2008
	232,67

	8/1/2008
	13,33

	18/1/2008
	175,00

	28/1/2008
	3.711,87

	25/4/2008
	6.777,00

	28/4/2008
	34,07

	28/4/2008
	80,00

	29/4/2008
	1.485,93

	6/5/2008
	2.000,00

	7/5/2008
	258,67

	8/5/2008
	8,00

	12/5/2008
	300,00

	27/5/2008
	1.485,93

	27/5/2008
	80,00

	27/5/2008
	34,07

	3/6/2008
	300,00

	5/6/2008
	485,00

	5/6/2008
	15,00

	13/6/2008
	419,52

	3/7/2008
	1.485,93

	4/7/2008
	225,00

	4/7/2008
	300,70

	4/7/2008
	80,00

	4/7/2008
	34,07

	8/7/2008
	485,00

	10/7/2008
	15,00

	1/8/2008
	300,00

	4/8/2008
	2.226,62

	11/8/2008
	485,00

	15/9/2008
	300,00

	23/9/2008
	730,55

	16/10/2008
	300,00

	21/10/2008
	6.601,68

	7/11/2008
	135,00

	11/11/2008
	300,00

	25/11/2008
	2.000,00

	26/11/2008
	2.000,00

	30/12/2008
	23,00

	18/9/2008
	591,00

	23/9/2008
	2.061,25

	26/9/2008
	1.615,00

	9/12/2008
	1.940,00

	23/12/2008
	582,00

	26/12/2008
	339,50

	30/12/2008
	582,00

	30/12/2008
	5.020,00

	30/12/2008
	679,00

	30/12/2008
	152,00

	30/12/2008
	300,00

	28/3/2008
	10,50

	8/9/2008
	980,00

 9.2. autorizar, caso requerido, nos termos do art. 26 da Lei 8.443/1992, c/c o art. 217 do Regimento Interno/TCU, o parcelamento da dívida em até 36 (trinta e seis) parcelas mensais e sucessivas, sobre as quais incidirão os correspondentes acréscimos legais (débito: atualização monetária e juros de mora) , esclarecendo ao responsável que a falta de pagamento de qualquer parcela importará no vencimento antecipado do saldo devedor, sem prejuízo das demais medidas legais;
 9.3. autorizar, desde logo, nos termos do art. 28, inciso II, da Lei 8.443/1992, a cobrança judicial da dívida, caso não atendida a notificação;  
 9.4. enviar cópia deste Acórdão à Procuradoria da República no Estado da Bahia, nos termos do § 7° do art. 209 do Regimento Interno/TCU, para a adoção das medidas que entender cabíveis, bem como ao Ministério da Cidadania, para ciência.

Tomada de Contas Especial instaurada pelo então Ministério do Desenvolvimento Social em função da não comprovação da regular aplicação dos recursos repassados pelo Fundo Nacional de Assistência Social  FNAS ao Município de Ibicoara/BA, na modalidade fundo a fundo, para execução dos Programas Proteção Social Básica  PSB e Proteção Social Especial  PSE, no exercício de 2008.

Segunda Câmara

Município de Ibicoara/BA.

3. Responsável: Luciano Pereira dos Santos (XXX.521.935-XX).

13.1. Ministros presentes: Ana Arraes (Presidente), Augusto Nardes, Aroldo Cedraz e Raimundo Carreiro.
13.2. Ministros-Substitutos presentes: Marcos Bemquerer Costa (Relator) e André Luís de Carvalho.

MARCOS BEMQUERER

Trata-se da Tomada de Contas Especial instaurada pelo então Ministério do Desenvolvimento Social em desfavor do Sr. Luciano Pereira dos Santos, Prefeito de Ibicoara/BA no período de 1º/1/2005 a 1º/1/2008, tendo por fundamento a não comprovação da regular aplicação dos recursos repassados pelo Fundo Nacional de Assistência Social - FNAS ao Município de Ibicoara/BA, na modalidade fundo a fundo, para execução dos Programas Proteção Social Básica - PSB e Proteção Social Especial - PSE, no exercício de 2008.
2.	Transcrevo, a seguir, com os devidos ajustes de forma, a instrução constante da peça 83 por meio da qual os fatos atinentes a esta TCE estão circunstanciados:
"HISTÓRICO
2.	Em 17/5/2018, com fundamento na IN/TCU 71/2012, alterada pela IN/TCU 76/2016 e DN/TCU 155/2016, o dirigente da Secretaria Especial do Desenvolvimento Social autorizou a instauração da tomada de contas especial (peça 1) . O processo foi registrado no sistema e-TCE com o número 1105/2018.
3. Os recursos repassados pelo Fundo Nacional de Assistência Social ao município de Ibicoara - BA, no exercício de 2008, na modalidade fundo a fundo, foram auditados pela Secretaria Nacional de Assistência Social conforme consignado. 
4. O fundamento para a instauração da Tomada de Contas Especial, conforme consignado na matriz de responsabilização elaborada pelo tomador de contas, foi a constatação da seguinte irregularidade: 
'Deixar de apresentar a documentação solicitada, tais como: notas de empenho, notas fiscais, cópias de cheques, extratos bancários, relação de pagamento, a fim de verificar a aplicação dos recursos federais, dos recursos repassados à Prefeitura Municipal de Ibicoara/BA, devido à ausência de comprovação dos gastos.'
5. O responsável arrolado na fase interna foi devidamente comunicado e, diante da ausência de justificativas suficientes para elidir a irregularidade e da não devolução dos recursos, instaurou-se a tomada de contas especial.
6. No relatório (peça 65) , o tomador de contas concluiu que o prejuízo importaria no valor original de R$ 165.664,92, imputando-se a responsabilidade a Luciano Pereira dos Santos, Prefeito Municipal de Ibicoara/BA (Gestão 2005/2008) , no período de 1/1/2005 a 1/1/2008, na condição de gestor dos recursos. 
7. Em 27/9/2019, a Controladoria-Geral da União emitiu o relatório de auditoria (peça 66) , em concordância com o relatório do tomador de contas. O certificado de auditoria e o parecer do dirigente do órgão de controle interno concluíram pela irregularidade das presentes contas (peças 67 e 68) .
8. Em 9/10/2019, o ministro responsável pela área atestou haver tomado conhecimento das conclusões contidas no relatório e certificado de auditoria, bem como do parecer conclusivo do dirigente do órgão de controle interno, manifestando-se pela irregularidade das contas, e determinou o encaminhamento do processo ao Tribunal de Contas da União (peça 69) .
9. Na instrução inicial (peça 72) , analisando-se os documentos nos autos, concluiu-se pela necessidade de realização de citação para as irregularidades abaixo: 
9.1. Irregularidade 1: ausência dos documentos comprobatórios da despesa de programa do FNAS.
9.1.1. Evidências da irregularidade: documentos técnicos presentes nas peças 11, 26, 35, 39, 48, 55 e 58.
9.1.2. Normas infringidas: Art. 70, parágrafo único, da Constituição Federal de 1988; art. 93, do Decreto-lei 200; e arts. 9º, 10, § 2º, e 11 da Portaria MDS 459/2005.
9.2. Débitos relacionados ao responsável Luciano Pereira dos Santos: 
	Data de ocorrência
	Valor histórico (R$) 

	15/1/2008
	1.978,40

	16/1/2008
	380,00

	17/1/2008
	1.978,40

	18/1/2008
	21,60

	18/1/2008
	21,60

	8/2/2008
	1.865,93

	8/2/2008
	1.865,93

	11/2/2008
	410,00

	14/2/2008
	40,00

	14/2/2008
	94,07

	14/2/2008
	40,00

	14/2/2008
	94,07

	17/3/2008
	1.865,93

	17/3/2008
	1.865,93

	18/3/2008
	410,00

	19/3/2008
	94,07

	19/3/2008
	40,00

	19/3/2008
	94,07

	19/3/2008
	40,00

	28/3/2008
	9.544,05

	16/4/2008
	1.865,93

	16/4/2008
	1.865,93

	16/4/2008
	1.865,93

	17/4/2008
	410,00

	18/4/2008
	94,07

	18/4/2008
	40,00

	18/4/2008
	94,07

	18/4/2008
	40,00

	18/4/2008
	94,07

	18/4/2008
	40,00

	8/5/2008
	410,00

	8/5/2008
	1.865,93

	8/5/2008
	1.865,93

	8/5/2008
	1.865,93

	12/5/2008
	94,07

	12/5/2008
	40,00

	12/5/2008
	94,07

	12/5/2008
	40,00

	12/5/2008
	94,07

	12/5/2008
	40,00

	12/5/2008
	415,00

	16/5/2008
	510,00

	16/5/2008
	510,00

	5/6/2008
	1.865,93

	5/6/2008
	1.865,93

	6/6/2008
	410,00

	9/6/2008
	40,00

	9/6/2008
	94,07

	9/6/2008
	40,00

	9/6/2008
	94,07

	9/6/2008
	1.865,93

	10/6/2008
	94,07

	10/6/2008
	40,00

	11/6/2008
	415,00

	3/7/2008
	1.865,93

	3/7/2008
	1.865,93

	10/7/2008
	410,00

	10/7/2008
	415,00

	10/7/2008
	40,00

	10/7/2008
	94,07

	10/7/2008
	94,07

	10/7/2008
	40,00

	4/8/2008
	94,07

	4/8/2008
	40,00

	4/8/2008
	1.865,93

	4/8/2008
	94,07

	4/8/2008
	40,00

	5/8/2008
	1.865,93

	5/8/2008
	415,00

	7/8/2008
	410,00

	11/8/2008
	637,50

	13/8/2008
	637,50

	28/8/2008
	2.205,93

	28/8/2008
	169,07

	28/8/2008
	125,00

	8/9/2008
	1.865,93

	8/9/2008
	415,00

	9/9/2008
	410,00

	9/9/2008
	40,00

	9/9/2008
	94,07

	10/9/2008
	485,00

	16/9/2008
	637,50

	26/9/2008
	522,62

	29/9/2008
	10,66

	29/9/2008
	2.226,62

	30/9/2008
	148,38

	30/9/2008
	125,00

	10/10/2008
	410,00

	13/10/2008
	415,00

	13/10/2008
	1.865,93

	17/10/2008
	94,07

	17/10/2008
	40,00

	28/10/2008
	485,00

	3/11/2008
	300,00

	4/11/2008
	2.205,93

	5/11/2008
	169,07

	5/11/2008
	125,00

	5/11/2008
	1.865,93

	6/11/2008
	415,00

	6/11/2008
	300,00

	7/11/2008
	271,60

	11/11/2008
	94,07

	11/11/2008
	40,00

	12/11/2008
	410,00

	13/11/2008
	1.164,00

	21/11/2008
	400,00

	2/12/2008
	2.205,93

	3/12/2008
	169,07

	3/12/2008
	125,00

	4/12/2008
	582,00

	26/12/2008
	830,00

	26/12/2008
	820,00

	26/12/2008
	525,00

	26/12/2008
	1.865,93

	7/1/2008
	3.395,00

	10/1/2008
	380,00

	12/3/2008
	1.064,00

	12/3/2008
	1.568,60

	20/3/2008
	900,00

	27/3/2008
	1.293,87

	31/3/2008
	332,58

	7/4/2008
	987,75

	24/4/2008
	2.846,20

	16/5/2008
	1.160,00

	6/6/2008
	1.300,00

	12/6/2008
	1.346,00

	13/6/2008
	1.300,00

	7/7/2008
	2.121,00

	10/7/2008
	432,00

	13/8/2008
	2.553,00

	10/9/2008
	2.553,00

	9/12/2008
	2.553,00

	30/12/2008
	2.553,00

	2/1/2008
	800,00

	4/1/2008
	1.026,70

	8/1/2008
	232,67

	8/1/2008
	13,33

	18/1/2008
	175,00

	28/1/2008
	3.711,87

	25/4/2008
	6.777,00

	28/4/2008
	34,07

	28/4/2008
	80,00

	29/4/2008
	1.485,93

	6/5/2008
	2.000,00

	7/5/2008
	258,67

	8/5/2008
	8,00

	12/5/2008
	300,00

	27/5/2008
	1.485,93

	27/5/2008
	80,00

	27/5/2008
	34,07

	3/6/2008
	300,00

	5/6/2008
	485,00

	5/6/2008
	15,00

	13/6/2008
	419,52

	3/7/2008
	1.485,93

	4/7/2008
	225,00

	4/7/2008
	300,70

	4/7/2008
	80,00

	4/7/2008
	34,07

	8/7/2008
	485,00

	10/7/2008
	15,00

	1/8/2008
	300,00

	4/8/2008
	2.226,62

	11/8/2008
	485,00

	15/9/2008
	300,00

	23/9/2008
	730,55

	16/10/2008
	300,00

	21/10/2008
	6.601,68

	7/11/2008
	135,00

	11/11/2008
	300,00

	25/11/2008
	2.000,00

	26/11/2008
	2.000,00

	30/12/2008
	23,00

	18/9/2008
	591,00

	23/9/2008
	2.061,25

	26/9/2008
	1.615,00

	9/12/2008
	1.940,00

	23/12/2008
	582,00

	26/12/2008
	339,50

	30/12/2008
	582,00

	30/12/2008
	5.020,00

	30/12/2008
	679,00

	30/12/2008
	152,00

	30/12/2008
	300,00

	28/3/2008
	10,50

	8/9/2008
	980,00

9.2.1. Cofre credor: Fundo Nacional de Assistência Social.
9.2.2 Responsável: Luciano Pereira dos Santos (CPF: XXX.521.935-XX) .
9.2.2.1 Conduta: não apresentar documentos comprobatórios das despesas realizadas com recursos repassados para a execução de programa do FNAS.
9.2.2.2 Nexo de causalidade: A não comprovação das despesas realizadas impediu a comprovação da regular aplicação dos recursos federais repassados no âmbito do instrumento em questão, resultando em presunção de dano ao erário.
9.2.2.3 Culpabilidade: não há excludentes de ilicitude, de culpabilidade e de punibilidade; é razoável supor que o responsável tinha consciência da ilicitude de sua conduta; era exigível conduta diversa da praticada, qual seja, apresentar a documentação comprobatória das despesas realizadas necessária à comprovação da regular aplicação dos recursos federais repassados, conforme estabelecido nas normas aplicáveis. 
Encaminhamento: citação.
Em cumprimento ao pronunciamento da unidade (peça 74) , foi efetuada citação do responsável, nos moldes adiante:
 Luciano Pereira dos Santos - promovida a citação do responsável, conforme delineado adiante:
	Comunicação: Ofício 6390/2020 - Seproc (peça 77) 
Data da Expedição: 13/3/2020
Data da Ciência: 19/3/2020 (peça 79) 
Nome Recebedor: Luciana dos Santos
Observação: Ofício enviado para o endereço do responsável, conforme pesquisa de endereço no sistema da Receita Federal.
Fim do prazo para a defesa: 3/4/2020
	
	Comunicação: Ofício 6391/2020 - Seproc (peça 78) 
Data da Expedição: 13/3/2020
Data da Ciência: não houve (Não procurado) (peça 81) 
Observação: Ofício enviado para o endereço do responsável, conforme pesquisa de endereço nos sistemas corporativos do TCU.
	
	Comunicação: Ofício 6392/2020 - Seproc (peça 76) 
Data da Expedição: 13/3/2020
Data da Ciência: 19/3/2020 (peça 80) 
Nome Recebedor: Luciana P. dos Santos
Observação: Ofício enviado para o endereço do responsável, conforme pesquisa de endereço no sistema do Renach.
Fim do prazo para a defesa: 3/4/2020
	
12. Conforme Despacho de Conclusão das Comunicações Processuais (peça 82) , as providências inerentes às comunicações processuais foram concluídas. 
Transcorrido o prazo regimental, o responsável Luciano Pereira dos Santos permaneceu silente, devendo ser considerado revel, nos termos do art. 12, § 3º, da Lei 8.443/1992.
ANÁLISE DOS PRESSUPOSTOS DE PROCEDIBILIDADE DA IN/TCU 71/2012
Avaliação de Viabilidade do Exercício do Contraditório e Ampla Defesa
Verifica-se que não houve o transcurso de mais de dez anos desde o fato gerador sem que tenha havido a notificação do responsável pela autoridade administrativa federal competente (art. 6º, inciso II, c/c art. 19 da IN/TCU 71/2012, modificada pela IN/TCU 76/2016) , uma vez que o fato gerador da irregularidade sancionada ocorreu em 30/12/2008, e o responsável foi notificado sobre a irregularidade pela autoridade administrativa competente conforme abaixo:
14.1  Luciano Pereira dos Santos, por meio do ofício acostado à peça 15, recebido em 18/2/2015, conforme AR (peça 16) .
Valor de Constituição da TCE 	
Verifica-se, ainda, que o valor atualizado do débito apurado (sem juros) em 1º/1/2017 é de R$ 281.081,73, portanto superior ao limite mínimo de R$ 100.000,00, na forma estabelecida conforme os arts. 6º, inciso I, e 19 da IN/TCU 71/2012, modificada pela IN/TCU 76/2016. 
OUTROS PROCESSOS/DÉBITOS NOS SISTEMAS DO TCU COM OS MESMOS RESPONSÁVEIS
 (...) 
Informa-se que foi encontrado débito imputável ao responsável em outra TCE registradas no sistema e-TCE:
	Responsável
	TCE

	Luciano Pereira dos Santos
	3231/2019 (R$ 1.200.515,35) - Aguardando manifestação do controle interno

A tomada de contas especial está, assim, devidamente constituída e em condição de ser instruída.
EXAME TÉCNICO
Da validade das notificações:
Preliminarmente, cumpre tecer breves considerações sobre a forma como são realizadas as comunicações processuais no TCU. A esse respeito, destacam-se o art. 179, do Regimento Interno do TCU (Resolução 155, de 4/12/2002) e o art. 4º, inciso III, § 1º, da Resolução TCU 170, de 30 de junho de 2004, in verbis:
'Art. 179. A citação, a audiência ou a notificação, bem como a comunicação de diligência, farse-ão:
I - mediante ciência da parte, efetivada por servidor designado, por meio eletrônico, fac-símile, telegrama ou qualquer outra forma, desde que fique confirmada inequivocamente a entrega da comunicação ao destinatário;
II - mediante carta registrada, com aviso de recebimento que comprove a entrega no endereço do destinatário;
III - por edital publicado no Diário Oficial da União, quando o seu destinatário não for localizado
 (...) 
Art. 3º As comunicações serão dirigidas ao responsável, ou ao interessado, ou ao dirigente de órgão ou entidade, ou ao representante legal ou ao procurador constituído nos autos, com poderes expressos no mandato para esse fim, por meio de:
I - correio eletrônico, fac-símile ou telegrama;
II - servidor designado;
III - carta registrada, com aviso de recebimento;
IV - edital publicado no Diário Oficial da União, quando o seu destinatário não for localizado, nas hipóteses em que seja necessário o exercício de defesa.
Art. 4º. Consideram-se entregues as comunicações:
I - efetivadas conforme disposto nos incisos I e II do artigo anterior, mediante confirmação da ciência do destinatário;
II - realizadas na forma prevista no inciso III do artigo anterior, com o retorno do aviso de recebimento, entregue comprovadamente no endereço do destinatário;
III - na data de publicação do edital no Diário Oficial da União, quando realizadas na forma prevista no inciso IV do artigo anterior.
§ 1º O endereço do destinatário deverá ser previamente confirmado mediante consulta aos sistemas disponíveis ao Tribunal ou a outros meios de informação, a qual deverá ser juntada ao respectivo processo.'
Bem se vê, portanto, que a validade da citação via postal não depende de que o aviso de recebimento seja assinado pelo próprio destinatário da comunicação, o que dispensa, no caso em tela, a entrega do AR em 'mãos próprias'. A exigência da norma é no sentido de o Tribunal verificar se a correspondência foi entregue no endereço correto, residindo aqui a necessidade de certeza inequívoca. 
 (...) 
Da revelia do responsável Luciano Pereira dos Santos
No caso vertente, a citação do responsável se deu em endereços provenientes de pesquisas de endereços realizadas pelo TCU, porquanto, devido ao insucesso de realizar a citação em endereços constantes nos sistemas CPF e CNPJ da Receita, buscou-se a notificação em endereços provenientes de sistemas públicos (TSE e Renach) e das bases de dados do próprio TCU. A entrega dos ofícios citatórios nesses endereços ficou comprovada conforme detalhamento a seguir:
23.1. Luciano Pereira dos Santos, ofício 6390/2020 - Seproc (peça 77) , origem no sistema da Receita Federal; ofício 6391/2020 - Seproc (peça 78) , origem nos sistemas corporativos do TCU e ofício 6392/2020 - Seproc (peça 76) , origem no sistema do Renach.
Nos processos do TCU, a revelia não leva à presunção de que seriam verdadeiras todas as imputações levantadas contra os responsáveis, diferentemente do que ocorre no processo civil, em que a revelia do réu opera a presunção da verdade dos fatos narrados pelo autor (Acórdão 1009/2018-TCU-Plenário, Relator: BRUNO DANTAS; 2369/2013 - TCU - Plenário, Relator: BENJAMIN ZYMLER e 2449/2013 - TCU - Plenário, Relator: BENJAMIN ZYMLER) . Dessa forma, a avaliação da responsabilidade do agente não pode prescindir da prova existente no processo ou para ele carreada. 
Ao não apresentar sua defesa, o responsável deixou de produzir prova da regular aplicação dos recursos sob sua responsabilidade, em afronta às normas que impõem aos gestores públicos a obrigação legal de, sempre que demandados pelos órgãos de controle, apresentar os documentos que demonstrem a correta utilização das verbas públicas, a exemplo do contido no art. 93 do Decreto-Lei 200/1967: 'Quem quer que utilize dinheiros públicos terá de justificar seu bom e regular emprego na conformidade das leis, regulamentos e normas emanadas das autoridades administrativas competentes.'
Mesmo as alegações de defesa não sendo apresentadas, considerando o princípio da verdade real que rege esta Corte, procurou-se buscar, em manifestações do responsável na fase interna desta Tomada de Contas Especial, se havia algum argumento que pudesse ser aproveitado a seu favor. 
Os argumentos apresentados na fase interna (peças 19, 21, 22, 24, 33, 34 e 44) não elidem as irregularidades apontadas.
Em se tratando de processo em que a parte interessada não se manifestou acerca das irregularidades imputadas, não há elementos para que se possa efetivamente aferir e reconhecer a ocorrência de boa-fé na conduta do responsável, podendo este Tribunal, desde logo, proferir o julgamento de mérito pela irregularidade das contas, conforme os termos dos §§ 2º e 6º do art. 202 do Regimento Interno do TCU. (Acórdão 2064/2011-TCU-Primeira Câmara (relator: Ubiratan Aguiar) , 6.182/2011-TCU-1ª Câmara (relator: Weder de Oliveira) , 4.072/2010-TCU-1ª Câmara (Relator: Valmir Campelo) , 1.189/2009-TCU-1ª Câmara (Relator: Marcos Bemquerer) , 731/2008-TCU-Plenário (Relator: Aroldo Cedraz) .
Dessa forma, o responsável Luciano Pereira dos Santos deve ser considerado revel, nos termos do art. 12, § 3º, da Lei 8.443/1992, devendo as contas serem julgadas irregulares, condenando-o ao débito apurado.
Prescrição da Pretensão Punitiva
Vale ressaltar que a pretensão punitiva do TCU, conforme Acórdão 1441/2016-TCU-Plenário, Relator: Benjamin Zymler, que uniformizou a jurisprudência acerca dessa questão, subordina-se ao prazo geral de prescrição indicado no art. 205 do Código Civil, que é de dez anos, contado da data de ocorrência da irregularidade sancionada, nos termos do art. 189 do Código Civil, sendo este prazo interrompido pelo ato que ordenar a citação, a audiência ou a oitiva do responsável.
No caso em exame, ocorreu a prescrição, uma vez que a irregularidade sancionada ocorreu em 30/12/2008, e o ato de ordenação da citação ocorreu em 28/2/2020.
CONCLUSÃO
Em face da análise promovida na seção 'Exame Técnico', verifica-se que o responsável Luciano Pereira dos Santos não logrou comprovar a boa e regular aplicação dos recursos, instado a se manifestar, optou pelo silêncio, configurando a revelia, nos termos do §3º, do art. 12, da Lei 8.443/1992. Ademais, inexistem nos autos elementos que demonstrem a boa-fé do responsável ou a ocorrência de outras excludentes de culpabilidade.
Verifica-se também que houve a prescrição da pretensão punitiva, conforme análise já realizada.
Tendo em vista que não constam dos autos elementos que permitam reconhecer a boa-fé do responsável, sugere-se que as suas contas sejam julgadas irregulares, nos termos do art. 202, § 6º, do Regimento Interno do TCU, com a imputação do débito atualizado monetariamente e acrescido de juros de mora, nos termos do art. 202, §1º do Regimento Interno do TCU, descontado o valor eventualmente recolhido.
Por fim, como não houve elementos que pudessem modificar o entendimento acerca das irregularidades em apuração, mantém-se a matriz de responsabilização presente na peça 71."
3.	Com tais ponderações a proposta de mérito da unidade instrutiva foi lavrada nos seguintes termos (peças 83, pp. 12/18, 84 e 85) :
"a) considerar revel o responsável Luciano Pereira dos Santos para todos os efeitos, dando-se prosseguimento ao processo, com fulcro no art. 12, § 3º, da Lei 8.443/1992; 
julgar irregulares, nos termos dos arts. 1º, inciso I, 16, inciso III, alínea 'c', da Lei 8.443/1992, c/c os arts. 19 e 23, inciso III, da mesma lei, as contas do responsável Luciano Pereira dos Santos, condenando-o ao pagamento das importâncias a seguir especificadas, atualizadas monetariamente e acrescidas dos juros de mora, calculadas a partir das datas discriminadas até a data da efetiva quitação do débito, fixando-lhe o prazo de quinze dias, para que comprove, perante o Tribunal, o recolhimento das referidas quantias aos cofres do Fundo Nacional de Assistência Social, nos termos do art. 23, inciso III, alínea 'a', da citada lei, c/c o art. 214, inciso III, alínea 'a', do Regimento Interno/TCU: 
	Data de ocorrência
	Valor histórico (R$) 

	15/1/2008
	1.978,40

	16/1/2008
	380,00

	17/1/2008
	1.978,40

	18/1/2008
	21,60

	18/1/2008
	21,60

	8/2/2008
	1.865,93

	8/2/2008
	1.865,93

	11/2/2008
	410,00

	14/2/2008
	40,00

	14/2/2008
	94,07

	14/2/2008
	40,00

	14/2/2008
	94,07

	17/3/2008
	1.865,93

	17/3/2008
	1.865,93

	18/3/2008
	410,00

	19/3/2008
	94,07

	19/3/2008
	40,00

	19/3/2008
	94,07

	19/3/2008
	40,00

	28/3/2008
	9.544,05

	16/4/2008
	1.865,93

	16/4/2008
	1.865,93

	16/4/2008
	1.865,93

	17/4/2008
	410,00

	18/4/2008
	94,07

	18/4/2008
	40,00

	18/4/2008
	94,07

	18/4/2008
	40,00

	18/4/2008
	94,07

	18/4/2008
	40,00

	8/5/2008
	410,00

	8/5/2008
	1.865,93

	8/5/2008
	1.865,93

	8/5/2008
	1.865,93

	12/5/2008
	94,07

	12/5/2008
	40,00

	12/5/2008
	94,07

	12/5/2008
	40,00

	12/5/2008
	94,07

	12/5/2008
	40,00

	12/5/2008
	415,00

	16/5/2008
	510,00

	16/5/2008
	510,00

	5/6/2008
	1.865,93

	5/6/2008
	1.865,93

	6/6/2008
	410,00

	9/6/2008
	40,00

	9/6/2008
	94,07

	9/6/2008
	40,00

	9/6/2008
	94,07

	9/6/2008
	1.865,93

	10/6/2008
	94,07

	10/6/2008
	40,00

	11/6/2008
	415,00

	3/7/2008
	1.865,93

	3/7/2008
	1.865,93

	10/7/2008
	410,00

	10/7/2008
	415,00

	10/7/2008
	40,00

	10/7/2008
	94,07

	10/7/2008
	94,07

	10/7/2008
	40,00

	4/8/2008
	94,07

	4/8/2008
	40,00

	4/8/2008
	1.865,93

	4/8/2008
	94,07

	4/8/2008
	40,00

	5/8/2008
	1.865,93

	5/8/2008
	415,00

	7/8/2008
	410,00

	11/8/2008
	637,50

	13/8/2008
	637,50

	28/8/2008
	2.205,93

	28/8/2008
	169,07

	28/8/2008
	125,00

	8/9/2008
	1.865,93

	8/9/2008
	415,00

	9/9/2008
	410,00

	9/9/2008
	40,00

	9/9/2008
	94,07

	10/9/2008
	485,00

	16/9/2008
	637,50

	26/9/2008
	522,62

	29/9/2008
	10,66

	29/9/2008
	2.226,62

	30/9/2008
	148,38

	30/9/2008
	125,00

	10/10/2008
	410,00

	13/10/2008
	415,00

	13/10/2008
	1.865,93

	17/10/2008
	94,07

	17/10/2008
	40,00

	28/10/2008
	485,00

	3/11/2008
	300,00

	4/11/2008
	2.205,93

	5/11/2008
	169,07

	5/11/2008
	125,00

	5/11/2008
	1.865,93

	6/11/2008
	415,00

	6/11/2008
	300,00

	7/11/2008
	271,60

	11/11/2008
	94,07

	11/11/2008
	40,00

	12/11/2008
	410,00

	13/11/2008
	1.164,00

	21/11/2008
	400,00

	2/12/2008
	2.205,93

	3/12/2008
	169,07

	3/12/2008
	125,00

	4/12/2008
	582,00

	26/12/2008
	830,00

	26/12/2008
	820,00

	26/12/2008
	525,00

	26/12/2008
	1.865,93

	7/1/2008
	3.395,00

	10/1/2008
	380,00

	12/3/2008
	1.064,00

	12/3/2008
	1.568,60

	20/3/2008
	900,00

	27/3/2008
	1.293,87

	31/3/2008
	332,58

	7/4/2008
	987,75

	24/4/2008
	2.846,20

	16/5/2008
	1.160,00

	6/6/2008
	1.300,00

	12/6/2008
	1.346,00

	13/6/2008
	1.300,00

	7/7/2008
	2.121,00

	10/7/2008
	432,00

	13/8/2008
	2.553,00

	10/9/2008
	2.553,00

	9/12/2008
	2.553,00

	30/12/2008
	2.553,00

	2/1/2008
	800,00

	4/1/2008
	1.026,70

	8/1/2008
	232,67

	8/1/2008
	13,33

	18/1/2008
	175,00

	28/1/2008
	3.711,87

	25/4/2008
	6.777,00

	28/4/2008
	34,07

	28/4/2008
	80,00

	29/4/2008
	1.485,93

	6/5/2008
	2.000,00

	7/5/2008
	258,67

	8/5/2008
	8,00

	12/5/2008
	300,00

	27/5/2008
	1.485,93

	27/5/2008
	80,00

	27/5/2008
	34,07

	3/6/2008
	300,00

	5/6/2008
	485,00

	5/6/2008
	15,00

	13/6/2008
	419,52

	3/7/2008
	1.485,93

	4/7/2008
	225,00

	4/7/2008
	300,70

	4/7/2008
	80,00

	4/7/2008
	34,07

	8/7/2008
	485,00

	10/7/2008
	15,00

	1/8/2008
	300,00

	4/8/2008
	2.226,62

	11/8/2008
	485,00

	15/9/2008
	300,00

	23/9/2008
	730,55

	16/10/2008
	300,00

	21/10/2008
	6.601,68

	7/11/2008
	135,00

	11/11/2008
	300,00

	25/11/2008
	2.000,00

	26/11/2008
	2.000,00

	30/12/2008
	23,00

	18/9/2008
	591,00

	23/9/2008
	2.061,25

	26/9/2008
	1.615,00

	9/12/2008
	1.940,00

	23/12/2008
	582,00

	26/12/2008
	339,50

	30/12/2008
	582,00

	30/12/2008
	5.020,00

	30/12/2008
	679,00

	30/12/2008
	152,00

	30/12/2008
	300,00

	28/3/2008
	10,50

	8/9/2008
	980,00

         Valor atualizado do débito (com juros) em 17/8/2020: R$ 468.438,27
autorizar, desde logo, a cobrança judicial das dívidas, caso não atendida a notificação, na forma do disposto no art. 28, inciso II, da Lei 8.443/1992;
autorizar também, desde logo, se requerido, com fundamento no art. 26, da Lei 8.443/1992, c/c o art. 217, §§ 1º e 2º do Regimento Interno/TCU, o parcelamento da (s) dívida (s) em até 36 parcelas, incidindo, sobre cada parcela, corrigida monetariamente, os correspondentes acréscimos legais, fixando-lhe o prazo de quinze dias, a contar do recebimento da notificação, para comprovar, perante o Tribunal, o recolhimento da primeira parcela, e de trinta dias, a contar da parcela anterior, para comprovar os recolhimentos das demais parcelas, devendo incidir, sobre cada valor mensal, atualizado monetariamente, os juros de mora devidos, no caso do débito, na forma prevista na legislação em vigor, alertando o responsável de que a falta de comprovação do recolhimento de qualquer parcela importará o vencimento antecipado do saldo devedor, nos termos do § 2º do art. 217 do Regimento Interno/TCU; 
remeter cópia do acórdão que vier a ser prolatado pelo Tribunal ao Procurador-Chefe da Procuradoria da República no Estado da Bahia, nos termos do art. 209, § 7º, do Regimento Interno/TCU, para ajuizamento das ações cabíveis, informando-lhe que o inteiro teor da deliberação pode ser consultado no endereço www.tcu.gov.br/acordaos; e 
enviar cópia do Acórdão que vier a ser proferido à Secretaria Especial do Desenvolvimento Social e ao responsável, para ciência, informando que a presente deliberação, acompanhada do Relatório e do Voto que a fundamenta, está disponível para a consulta no endereço www.tcu.gov.br/acordaos, além de esclarecer que, caso requerido, o TCU poderá fornecer sem custos as correspondentes cópias, de forma impressa."
4.	O Ministério Público junto ao TCU, representado pelo Procurador Sérgio Ricardo Costa Caribé, manifestou-se pelo arquivamento do presente processo, sem julgamento do mérito, nos termos do art. 212 do Regimento Interno/TCU, por entender incidir no presente caso a prescrição da pretensão de ressarcimento do débito ao erário nos mesmos moldes das regras fixadas no Acórdão 1441/2016-TCU-Plenário (relator ministro Benjamin Zymler e redator ministro Walton Alencar Rodrigues) , sem prejuízo de que, caso o Tribunal entenda pertinente, envie cópia do acórdão a ser prolatado, bem como do relatório e do voto que o fundamentarem, ao Ministério Público da União (peça 86) .
5.	Em atenção ao princípio da eventualidade, caso o Tribunal não acolha a questão preliminar ora suscitada, o representante do Parquet solicitou o retorno dos autos para que se procedesse à manifestação quanto ao mérito das presentes contas especiais, nos termos do § 2º do art. 62 do Regimento Interno/TCU (peça 86) .
		É o Relatório.

não há.

Procurador Sérgio Ricardo Costa Caribé.

TOMADA DE CONTAS ESPECIAL. TRANSFERÊNCIA, PELO FUNDO NACIONAL DE ASSISTÊNCIA SOCIAL - FNAS, NA MODALIDADE FUNDO A FUNDO, PARA EXECUÇÃO DOS PROGRAMAS PROTEÇÃO SOCIAL BÁSICA E PROTEÇÃO SOCIAL ESPECIAL. NÃO COMPROVAÇÃO DA BOA E REGULAR APLICAÇÃO DA VERBA FEDERAL. CITAÇÃO. REVELIA. CONTAS IRREGULARES. DÉBITO. INCIDÊNCIA DA PRESCRIÇÃO DA PRETENSÃO PUNITIVA. 1) Julgam-se irregulares as contas e em débito o responsável em função da não comprovação da boa e regular aplicação de recursos federais recebidos na modalidade fundo a fundo. 2) O ônus de comprovar a regularidade da integral aplicação dos recursos públicos ao objeto do ajuste compete ao gestor, por meio de documentação idônea, que demonstre, de forma efetiva, os gastos efetuados e o nexo de causalidade entre as despesas realizadas e a verba federal recebida. 3) Nos casos de não comprovação da regular aplicação de recurso federal repassado mediante termos de parceria ou instrumentos similares, tal qual a transferência fundo a fundo, a data limite para entrega da prestação de contas final ou a data da efetiva entrega antecipada assinala o marco inicial da contagem do prazo de prescrição da pretensão punitiva do TCU, a qual se subordina ao prazo geral de prescrição de dez anos indicado no art. 205 do Código Civil, contado a partir da data da ocorrência da irregularidade sancionada, nos termos do art. 189, inciso I, do Código Civil (Acórdão 1.441/2016 - Plenário, relator ministro Benjamin Zymler e redator ministro Walton Alencar Rodrigues).

TOMADA DE CONTAS ESPECIAL (TCE)

Secretaria de Controle Externo de Tomada de Contas Especial - Secex/TCE.

Em exame a Tomada de Contas Especial instaurada pelo então Ministério do Desenvolvimento Social - MDS em desfavor do Sr. Luciano Pereira dos Santos, Prefeito de Ibicoara/BA no período de 1º/1/2005 a 1º/1/2008, tendo por fundamento a não comprovação da regular aplicação dos recursos repassados pelo Fundo Nacional de Assistência Social - FNAS ao Município de Ibicoara/BA, na modalidade fundo a fundo, para execução dos Programas Proteção Social Básica - PSB e Proteção Social Especial - PSE, no exercício de 2008.
2.	Para a consecução dos objetivos avençados, o FNAS repassou à municipalidade o valor de R$ 247.093,00 por meio das Ordens Bancárias discriminadas na peça 3. 
3.	Apresentada a prestação de contas, o concedente, mediante a Nota Técnica 443/2018 do então MDS (peça 58, p. 1) , aprovou a quantia de R$ 77.867,15 e reprovou o montante de R$ 165.664,92, porquanto consubstanciavam despesas não elegíveis para o PSB e PSE, bem como gastos não comprovados.
4.	Notificado do fato, o responsável não apresentou elementos que desconstituíssem o apontamento do MDS, tampouco recolheu o débito apurado, motivo pelo qual a presente TCE foi instaurada imputando-se a responsabilidade ao Sr. Luciano Pereira dos Santos pelo dano ao erário de R$ 165.664,92 (peça 65) .
5.	No âmbito deste Tribunal, a Secretaria de Controle Externo de Tomada de Contas Especial - Secex/TCE instruiu os autos e, por delegação de competência deste Relator, efetuou a citação do Sr. Luciano Pereira dos Santos pelo débito acima descrito, em função da não comprovação da boa e regular aplicação da verba federal (peças 72, pp. 9/10, 73, 74 e 76/81) .
6.	Transcorrido in albis o prazo para apresentação de alegações de defesa, a unidade especializada, em uníssono (peças 83, pp. 12/18, 84 e 85) , propôs, em síntese: i) julgar irregulares as contas do Sr. Luciano Pereira dos Santos; ii) imputar-lhe o débito ora em apreciação; e iii) encaminhar cópia do Acórdão que sobrevier ao Ministério Público da União. 
7.	 O Ministério Público junto ao TCU, em sua manifestação regimental, propugnou, no essencial, pelo arquivamento do presente processo, sem julgamento do mérito, nos termos do art. 212 do Regimento Interno/TCU, por entender, no contexto da recente decisão do Supremo Tribunal Federal - STF no Recurso Extraordinário - RE 636.886,  incidir no caso a prescrição da pretensão de ressarcimento do débito ao erário nos mesmos moldes das regras fixadas no Acórdão 1441/2016-TCU-Plenário (relator ministro Benjamin Zymler e redator ministro Walton Alencar Rodrigues) , e pela remessa de cópia da decisão a ser prolatada ao Ministério Público da União (peça 86) . Caso não seja acolhida a questão preliminar de prescrição da pretensão ressarcitória suscitada, o representante do Parquet solicitou o retorno dos autos para que se procedesse à manifestação quanto ao mérito destas contas especiais. 
8.	Não obstante o parecer do Ministério Público/TCU pelo arquivamento do feito, sem julgamento, entendo que o mérito das contas em exame pode ser apreciado, desde logo, pelo Tribunal, não sendo obrigatório retornar os autos ao Parquet, porquanto o aludido órgão, com base no art. 62, § 2º, do Regimento Interno/TCU, já teve a oportunidade de se manifestar quanto ao mérito destas contas. Nesse mesmo sentido, trago à baila o seguinte enunciado da ferramenta "Jurisprudência Selecionada": 
Acórdão 6481/2014-TCU-Segunda Câmara, de minha relatoria) 
"Quando o Ministério Público junto ao TCU suscita questão preliminar, não se pode exigir dele que se manifeste quanto ao mérito do processo, por ser órgão funcionalmente independente, nos termos constitucionais e legais. Não é determinante para os posteriores atos processuais, praticados pelo relator ou pelo Tribunal, o uso que o MP/TCU faz da oportunidade de manifestação em sua audiência obrigatória".
9.	No que se refere à preliminar arguida pelo representante do MP/TCU - levando-o a opinar pelo arquivamento do processo, sem julgamento de mérito -, com as devidas vênias, não é o caso de acolher a alegada prescrição da pretensão ressarcitória do TCU. 
10.	Ao apreciar o Recurso Extraordinário 636.886 (Tema 899 da Repercussão Geral) , o Supremo Tribunal Federal decidiu fixar a tese de que "é prescritível a pretensão de ressarcimento ao erário fundada em decisão do Tribunal de Contas".
11.	O TCU, em recentes deliberações, tem defendido que o entendimento do Supremo Tribunal Federal no RE 636.886, a respeito da prescritibilidade da pretensão de ressarcimento ao erário com base em decisão de Tribunal de Contas, refere-se tão somente à fase judicial de execução do título extrajudicial, não atingindo os processos de controle externo em trâmite no TCU. 
12.	Nesse sentido, reproduzo excerto do Acórdão 2018/2020-TCU-Plenário (rel. Ministra Ana Arraes) , no qual faz referência ao Acórdão 5236/2020-TCU-Primeira Câmara, em que o relator Ministro Benjamin Zymler bem conduziu o leading case que primeiro discutiu o alcance do referido julgado da Corte Suprema:  
"12. No tocante ao ressarcimento aos cofres públicos pelo dano ao erário, tanto os agentes da estatal quanto a contratada deverão responder, porquanto não se exauriu a possibilidade de buscar o ressarcimento dos valores correspondentes aos prejuízos impostos à Eletronuclear.
13. Em suas alegações, os responsáveis arguiram que os presentes autos deveriam ser suspensos, em vista da tramitação do Recurso Extraordinário 636.886 - STF, no qual se discute a prescrição do pedido de ressarcimento ao erário baseado em título de tribunal de contas.
14. Em 17/04/2020, em sessão virtual, o Plenário do Supremo Tribunal Federal decidiu, no âmbito do referido recurso, com repercussão geral, fixar a tese de que 'é prescritível a pretensão de ressarcimento ao erário fundada em decisão do Tribunal de Contas'.
15. Diferentemente do defendido pelos alegantes, não é possível considerar prescritos débitos em apuração no Tribunal como decorrência do posicionamento do Supremo. A tese foi firmada ao se examinar, essencialmente, execução de título resultante das decisões do TCU, e não propriamente o processo de controle externo conduzido pelo Tribunal.
16. De toda forma, ainda que haja interpretação divergente da que ora defendo, é certo que a mencionada decisão do STF traz dúvidas acerca de seu alcance. Por essa razão, opto por adotar o posicionamento desta Casa que tem sido recorrente após a decisão da Suprema Corte, a exemplo do Acórdão 5236/2020-TCU-Primeira Câmara, relatado pelo ministro Benjamin Zymler:
'12. Enfatizo que estou aplicando a jurisprudência atual desta Corte de Contas sobre a matéria, consolidada na Súmula 282, para a prescrição do débito apurado e, no que tange à eventual aplicação de sanções, no incidente de uniformização de jurisprudência apreciado pelo Acórdão 1441/2016-TCU-Plenário, que adotou o prazo geral de prescrição indicado no art. 205 do Código Civil. Não desconheço que recentemente o Supremo Tribunal Federal, no âmbito do RE 636.886/AL, fixou o seguinte enunciado para o Tema 899: 'É prescritível a pretensão de ressarcimento ao erário fundada em decisão de Tribunal de Contas'. Não obstante essa respeitável decisão, ainda pairam diversas dúvidas sobre a matéria, pois é possível a conclusão de que a deliberação não tratou da prescrição do processo de controle externo levado a cabo perante o Tribunal de Contas da União, mas sim da prescrição intercorrente ocorrida durante a fase de execução do acórdão condenatório do Tribunal.
13. A decisão do STF versou sobre recurso extraordinário interposto pela União contra acórdão do Tribunal Regional Federal da 5ª Região que negou provimento a embargos de declaração opostos contra acórdão de sua lavra, assim ementado:
 (...) 
15. Com base nessa possível interpretação, a matéria decidida no aludido feito não teria nenhuma repercussão de ordem prática e jurídica na presente tomada de contas especial, cujo título executivo extrajudicial ainda não se formou. Caso a AGU, na execução de eventual decisão condenatória proferida neste feito, deixe de adotar as medidas pertinentes dentro do prazo de cinco anos, aí sim haverá a aplicação da tese emanada no RE 636.886, com o reconhecimento da prescrição intercorrente da ação de ressarcimento ao erário fundada em decisão de Tribunal de Contas (a ação de execução fiscal) , pela hipotética inação da Fazenda Pública.
16. Ainda que se interprete que a decisão do STF seja também aplicável à tramitação do processo de controle externo no âmbito do TCU, exsurgem outras diversas questões fundamentais para que esta Corte de Contas estabeleça novo tratamento acerca da prescrição do débito e da pretensão punitiva, em particular qual seria o dies a quo (data de ocorrência do fato irregular ou data do seu conhecimento pelo TCU) e as hipóteses de interrupção da prescrição.
17. Diante de todas as dúvidas ainda existentes sobre a decisão do STF no âmbito do RE 636.886, opto por aplicar ao caso em exame a jurisprudência do TCU então existente, que se fundamenta no art. 37, § 5º, da Constituição Federal, no que tange ao ressarcimento do prejuízo, e no art. 205 da Lei 10.406/2002 (Código Civil) , no que se refere à pretensão punitiva.' 
17. Portanto, entendo que não deve prosperar a alegação de que se operou a prescrição da ação de ressarcimento relativa ao dano ao erário."
13.	Anoto que o entendimento inaugurado pelo Ministro Benjamin Zymler no Acórdão 5236/2020-TCU-Primeira Câmara, também foi adotado em outras deliberações do TCU, como nos seguintes exemplos de Acórdão 1492/2020-TCU-Plenário, relator ministro Aroldo Cedraz; 5.236/2020, 6.084/2020, 6.465/2020, 6.466/2020, e 7.982/2020, relator ministro Benjamin Zymler, todos da 1ª Câmara; e 5.681/2020, 6.350/2020, 8.316/2020, 8.929/2020, 8.940/2020, 8.943/2020, 8.944/2020, 8.945/2020, 8.947/2020, 8.948/20202, relator ministro Augusto Nardes; 6.707/2020 e 6.726/2020, de minha relatoria; e 5.690/2020 e 8.021/2020, relator ministro Aroldo Cedraz, estes da 2ª Câmara.
14.	No dia 14/8/2020, a Advocacia-Geral da União - AGU opôs embargos de declaração à decisão proferida no RE 636.886, objetivando dirimir dúvidas quanto ao seu alcance. Eis, na íntegra, os pedidos daquele órgão formulados nos embargos de declaração ao RE 636.866:   
"Pelo exposto, a União requer o provimento dos presentes embargos de declaração para que  sejam sanadas as contradições e obscuridades apontadas, notadamente para correta compreensão de que:
 i.1) a execução dos acórdãos do TCU é processada independentemente de inscrição em dívida ativa e pelo rito da execução por quantia certa do Código de Processo Civil, incidindo ainda a Lei 6.822/1980, e não o rito da Lei 6.830/1980 (Lei de Execução Fiscal) ;
i.2) a tese de repercussão geral no acórdão ora embargado abrange apenas a fase executiva da decisão do TCU;
i.3) na hipótese de ser admitida a possibilidade de a tese firmada no tema 899 abranger as fases anteriores à condenação perante a Corte de Contas, o prazo prescricional aplicável está disciplinado no Código Civil (20 anos na vigência do CC/1916 e 10 anos para o CC/2002) , com início da contagem na data da ocorrência do ilícito e interrupção pelo ato que ordenar a citação.
i.4) subsidiariamente, a disciplina do prazo prescricional aplicável é extraída da Lei n. 9.873/1999, que trata também das causas interruptivas que devem incidir (arts. 1º e 2º) .
Pugna, ainda, que, diante da superação da pacífica jurisprudência desse STF, (ii) sejam modulados os efeitos da decisão (art. 927, § 3º, do CPC) , conferindo-lhe eficácia prospectiva, de modo que o novo entendimento passe a valer apenas em relação aos ilícitos geradores de danos ao erário cometidos a partir da publicação do acórdão ora embargado. Subsidiariamente, postula-se a modulação dos efeitos da decisão, a fim de salvaguardar os processos já autuados pelos tribunais de contas que tratem de ressarcimento ao erário."
15.	Nesse contexto, entendo que somente após a apreciação do mérito dos embargos de declaração à deliberação adotada no RE 636.886 pelo Supremo Tribunal Federal é que a jurisprudência atual do TCU sobre a matéria de prescrição da pretensão ressarcitória poderá ser revisitada para se amoldar à futura decisão da Suprema Corte. 
16.	Nem mesmo seria o caso de se cogitar eventual sobrestamento deste processo de Tomada de Contas Especial até o julgamento dos embargos de declaração ao RE 636.886, sob pena de vir a ocorrer, durante o período de sobrestamento, a incidência da prescrição da pretensão de ressarcimento do TCU na hipótese de o STF decidir, nos aludidos embargos de declaração, contrariamente à tese da imprescritibilidade anteriormente fixada por aquela Corte Suprema e consolidada no TCU nos termos do Enunciado da Súmula de Jurisprudência 282.
17.	Assim, diante da relevância do tema prescricional e das dúvidas suscitadas na recente decisão do STF, compartilho também da prudência com que este Tribunal deve conduzir a matéria e aguardar a decisão da Suprema Corte no multicitado recurso de embargos de declaração ao RE 636.886. Nesse sentido, reproduzo excerto do voto condutor do Acórdão 9012/2020-TCU-Primeira Câmara (relator ministro Bruno Dantas) : 
"No que diz respeito à prescrição do débito, sabe-se que há tempos este Tribunal, baseado em precedentes do STF e na interpretação do art. 37, § 5º, da Constituição Federal de 1988, tem adotado o entendimento, consolidado na súmula 282, de que 'as ações de ressarcimento movidas pelo Estado contra os agentes causadores de danos ao erário são imprescritíveis'. Foi esse o entendimento adotado no acórdão recorrido.
Ocorre que, recentemente, o Supremo Tribunal Federal (STF) , ao julgar o Recurso Extraordinário 636.886/AL, fixou, com repercussão geral, o seguinte enunciado para o Tema 899: 'É prescritível a pretensão de ressarcimento ao erário fundada em decisão de Tribunal de Contas'.
Conforme tenho dito, pessoalmente, entendo que esse recente julgado do STF deve ensejar a revisão da jurisprudência deste Tribunal. No entanto, reconheço que, nos moldes em que foi fixada a tese da Suprema Corte, existem muitas dúvidas e lacunas a serem sanadas, que tornam extremamente difícil a sua imediata aplicação, de forma genérica e abrangente, aos processos que tramitam neste Tribunal. Dada a ausência de lei específica, não há prazo prescricional estabelecido - em lei ou mesmo pela Suprema Corte - para a atuação do TCU no que diz respeito à apuração de dano ao erário, bem como sobre como se daria o início da contagem e as interrupções desse prazo.
Ademais, embora o verbete já tinha sido publicado, a decisão ainda é passível de impugnação mediante Embargos de Declaração, possibilitando o esclarecimento dessas questões ou mesmo a modulação de efeitos, com impacto nos processos em curso.
Assim, por um lado, até que sobrevenham todos esses esclarecimentos e definições, embora desejável, não é possível a imediata aplicação, com a devida segurança, da tese fixada pelo STF no âmbito do TCU. Por outro lado, não se pode deixar de dar encaminhamento aos incontáveis processos que tangenciam essa discussão neste Tribunal.
Dessa forma, tenho me curvado à compreensão dos meus pares pela manutenção, por ora, do entendimento que há anos vem sendo adotado pelo TCU e pelo próprio STF, no sentido de considerar imprescritíveis as ações de ressarcimento ao erário.
Não se trata, cabe registrar, de desrespeito ou ignorância ao entendimento firmado pela Suprema Corte, tampouco de se fixar qualquer jurisprudência sobre a sua abrangência neste momento. Apenas entendo que, dada a possiblidade de modulação da decisão, não seria produtivo, e causaria enorme incerteza, se este Tribunal revisse sua atuação e logo depois a alterasse novamente."
18.	Assim, na esteira das recentes decisões do TCU, deixo de acolher a tese defendida pelo representante do Parquet quanto à incidência da prescrição do débito no presente caso.  
19.	No que tange ao mérito destes autos, observo que o Sr. Luciano Pereira dos Santos teve a parcela de R$ 165.664,92 reprovada em sua prestação de contas em função de tal dispêndio ter se caracterizado como despesas não elegíveis para o PSB e PSE (R$ 990,50) ou não comprovadas (R$ 164.674,42) , conforme abaixo discriminado: 
	19.1. despesas inelegíveis: Programa Bolsa Família - PBF (R$ 990,50) ; 
	19.2. débitos não comprovados:
	19.2.1. Piso Variável de Média Complexidade - PVMC (R$ 452,00) ; 
	19.2.2. Programa Nacional de Inclusão de Jovens - PROJOVEM/Piso Básico Variável - PBV (R$ 13.409,75) ; 
	19.2.3. Piso Básico de Transição - PBT (R$ 30.639,00) ; 
	19.2.4. Programa Erradicação do Trabalho Infantil - PETI (R$ 37.750,31) ; 
	19.2.5. Programa Bolsa Família (R$ 82.423,86) .
20.	Instado a contraditar as conclusões acima descritas pelo órgão concedente, o responsável quedou-se inerte. 
21.	Nesta Corte de Contas, quando demandado em sede de citação, o Sr. Luciano Pereira dos Santos optou pela revelia, deixando de produzir, desse modo, provas que pudessem afastar o débito apontado pelo então Ministério do Desenvolvimento Social ou de demonstrar a ausência de sua responsabilidade no prejuízo, o que impõe o prosseguimento do processo, nos termos do art. 12, § 3º, da Lei 8.443/1992.
22.	Como é cediço, é ônus do administrator de recursos públicos prestar contas e nela comprovar a boa e regular aplicação dos recursos federais que lhes foram confiados, por imposição decorrente do ordenamento jurídico, a teor do bloco normativo composto pelas disposições dos arts. 70, parágrafo único, da Constituição Federal, 93 do Decreto-lei 200/1967 e 66 do Decreto 93.872/1986. 
23.	Nesse mister, é indispensável que o gestor demonstre a execução física das metas previstas no plano de trabalho aprovado pelo concedente, bem como a regularidade da movimentação dos recursos financeiros depositados na conta corrente específica do PSE e do PSB. 
24.	Nessa esteira de ideias, resta não comprovada a regular destinação da parcela de R$ 165.664,92 do recurso federal repassado ao Município de Ibicoara/BA pelo Fundo Nacional de Assistência Social, o que impõe julgar irregulares as contas do Sr. Luciano Pereira dos Santos, imputando-se-lhe o correspondente débito.
25.	Decerto, o caso comportaria a aplicação da sanção pecuniária insculpida no art. 57 da Lei Orgânica do TCU. Todavia, nos moldes do Acórdão 1441/2016-TCU-Plenário (relator ministro Benjamin Zymler; redator ministro Walton Alencar Rodrigues) , referente a incidente de uniformização de jurisprudência, restou assente que a pretensão punitiva do TCU se subordina ao prazo geral de prescrição de dez anos indicado no art. 205 do Código Civil, contado a partir da data da ocorrência da irregularidade sancionada, nos termos do art. 189, inciso I, do Código Civil.
26.	Sobre o dies a quo da contagem do prazo prescricional, esta Corte deliberou, em recente aresto, que: 
Acórdão 2278/2019-TCU-Primeira Câmara (relator ministro-substituto Augusto Sherman) 
"Nos casos de não comprovação da regular aplicação de recursos repassados mediante convênios ou instrumentos similares, a data limite para entrega da prestação de contas final ou a data da efetiva entrega antecipada assinala o marco inicial da contagem do prazo de prescrição da pretensão punitiva do TCU."
27.	Conforme informado pelo então MDS ao Município de Ibicoara/BA, o prazo para a apresentação da prestação de contas dos recursos do FNAS expirou em 30/7/2009 (peça 8) .
28.	Uma vez que o ato de ordenação da citação se deu em 28/2/2020 (peça 74) , ou seja, em interregno maior que os dez anos fixados no mencionado Acórdão 1441/2016-TCU-Plenário, contado da forma disposta no Acórdão 2278/2019-TCU-Primeira Câmara, está prescrita a possibilidade de sancionamento do responsável.
29.	Oportuno, por fim, com base no § 7° do art. 209 do Regimento Interno/TCU, encaminhar cópia do Acórdão que sobrevier à Procuradoria da República no Estado da Bahia, para a adoção das medidas de sua alçada, bem como ao Ministério da Cidadania, para ciência.
	Ante o exposto, manifesto-me por que seja adotado o Acórdão que ora submeto a este Colegiado. 
	
T.C.U., Sala das Sessões, em 27 de outubro de 2020.
MARCOS BEMQUERER COSTA
Relator